【裁判字號】    94,易,1676
【裁判日期】    950809
【裁判案由】    詐欺
【裁判全文】
臺灣板橋地方法院刑事判決              94年度易字第1676號
公  訴  人  臺灣板橋地方法院檢察署檢察官
被      告  己○○
選任辯護人  劉士昇  律師
上列被告因詐欺案件，經檢察官提起公訴（93年度偵字第19736
號），本院判決如下：
    主  文
己○○無罪。
    理  由
一、公訴意旨略以：被告己○○（原名廖月嬌）前因多次詐欺案
    件，經法院判決科刑，其於臺灣士林分監執行徒刑期間，認
    識前往獄中演講贈書之告訴人丙○○，認為其忠厚可欺，於
    民國90年9 月21日出獄後，竟仍未從上開偵審程序中知所惕
    勵，復基於意圖為自己不法所有之概括犯意，先於91年底某
    日，前往臺北市○○區○○路230 巷7 號探視丙○○，表明
    其未婚夫係戊○○檢察官，並以週轉困難為由向丙○○借款
    新臺幣（下同）25萬元，並保證於最短時間內還款，致使丙○○陷於錯誤而交付25萬元予己○○，己○○食髓知味，再
    得知丙○○之妻子領取退休俸後，認為丙○○仍有相當之資
    力，乃多次前往上址探視丙○○，並以週轉困難及投資不動
    產為由連續多次向告訴借款，己○○除偕同女兒向丙○○下
    跪懇求丙○○借款，一再保證自己曾入監服刑，不會再犯錯
    ，以博取丙○○同情及信任外，並向丙○○表示自己在公司
    擔任總經理，公司業績良好，且對於戊○○有一筆債權，更
    提出土地所有權狀表示其為真正所有權人，致使告訴人誤會
    己○○有還款能力及意願而陷於錯誤，陸續貸款予己○○共
    505 萬元（含第一次貸款之25萬元），是幾經催討，己○○
    因多次偵審之經驗，認為只要有部分還款之事實即可脫免刑
    責，乃分別於92年3 月28日、92年10月20日、92年11月3 日
    、92年11月10日、93年2 月12日匯款3 萬元、12萬元、28萬
    元、10萬元、10萬元予丙○○（共計63萬元），以避免遭法
    院認定其有詐欺行為，之後未給付丙○○任何款項且避不見
    面，丙○○始悉受騙等情。因認核被告所為，係涉犯刑法第
    339 條第1 項詐欺取財罪嫌。
二、按犯罪事實應依證據認定之，無證據不得認定犯罪事實；又
    不能證明被告犯罪者，應諭知無罪之判決，刑事訴訟法第15
    4 條第2 項、第301 條第1 項分別定有明文。又按事實審法
    院對於證據之取捨，依法雖有自由判斷之權，然積極證據不
    足證明犯罪事實時，被告之抗辯或反證縱屬虛偽，仍不能以
    此資為積極證據應予採信之理由，最高法院30年上字第482
    號判例可循。且刑事訴訟上證明之資料，無論其為直接或間
    接證據，均須達於通常一般之人均不致有所懷疑，而得確信
    其為真實之程度，始得據為有罪之認定，若其關於被告是否
    犯罪之證明未能達此程度，而有合理懷疑之存在，致使無從
    形成有罪之確信，根據「罪證有疑，利於被告」之證據法則
    ，即不得遽為不利被告之認定，亦有最高法院76年度臺上字
    第4986號判例可資參照。再按告訴人之告訴，係以使被告受
    刑事訴追為目的，是其陳述是否與事實相符，仍應調查其他
    證據，以資審認，最高法院52年度臺上字第1300號判例參照
    。末按刑法第339 條第1 項詐欺罪之成立，以意圖為自己或
    第三人不法所有，以詐術使人將本人或第三人之物交付為要
    件，所謂以詐術使人交付，必須被詐欺人因其詐術而陷於錯
    誤，若其所用方法，不能認為詐術，亦不致使人陷於錯誤，
    即不構成該罪，最高法院46年臺上字第260 號判例可參。
三、公訴人認被告己○○涉犯前開犯行，無非係以：(一)告訴人丙○○於偵審中之指述、(二)證人丁○○於偵訊中之證述、(三)臺
    灣板橋地方法院檢察署92年度偵字第13073 號偵查卷宗影本
    暨不起訴處分書、(四)借據2 紙、(五)土地所有權狀、建築改良
    物所有權狀、(六)被告於警詢、偵訊時之供述等情，為其主要
    論據。訊據被告固承認：伊有陸續向告訴人借款505 萬元，
    且伊向告訴人借錢時，確有持土地所有權狀及建築物所有權
    狀給告訴人看等情事屬實，惟堅詞否認有何詐欺犯行，並辯
    稱：伊剛在土城中央路開設金月不動產股份有限公司創業之
    時，也正好與戊○○檢察官交往，戊○○當時投資股票失利
    所以負債，伊經濟狀況也不佳，就幫他借錢週轉；又因伊知
    道伊前夫黃耀淙名下位於宜蘭的房子還沒有被法院拍賣出去
    ，所以有拿了所有權狀給告訴人，要向告訴人借錢，希望可
    以買回正在三拍的上述房子來變賣，以便清償伊欠告訴人的
    錢，之後告訴人同意借錢讓伊去拍下那棟房子，但實際上伊
    並沒有去標下宜蘭的那棟房子，理由是戊○○股票輸了太多
    錢，伊因此心軟所以把本來要標房子而把向告訴人借的那筆
    錢，拿去替戊○○還在股票上面輸掉的錢；而伊於90年底、
    91年左右陸陸續續向告訴人借了4 百多萬元，有簽立本票給
    告訴人，亦有把戊○○的手錶與戒指等物押在告訴人那裡；
    告訴人於92年間也有請人姓范及姓田之人到伊不動產公司向
    伊催討債務，因當時伊不在，他們留下名片供伊回電聯絡，
    因為伊心想催討債務之人是黑道分子，所以委請友人乙○○
    介入替伊協調還款事宜，總計伊原本欠款505 萬元，但是扣
    除伊之前已經清償的70幾萬元，所以還剩下400 多萬元的債
    務，經協調結果商定同意打折成250 萬元，分成3 期來清償
    以達成和解。伊總共有交付三筆錢給乙○○，其中二筆是各
    90萬元，另外一筆是30萬元，總共是210 萬元，剩餘40萬元
    沒有付清，但在告訴人還沒有找人出來協商之前，伊就有打
    電話給告訴人，說已有把一張伊朋友給伊的面額50萬元的票
    當面交給告訴人，雖然這張票有退票，但是伊還是有籌款現
    金給他50萬元，並且把票取回來；而告訴人有口頭同意以伊
    跳票還的50萬元來結清上開剩餘的尾款40萬元債務。而因為
    伊還錢的時候，錢都有給乙○○簽收，且在清償告訴人的時
    候都有拿回收據及金手錶戒指等抵押品，所以伊認為中間人
    都有在替伊處理，直到93年底、94年初的時候又有自稱是受
    告訴人委託的人來找伊催討200 多萬元，但是伊回答說已經
    把錢都給乙○○了，在後來偶然的期間伊在板橋找到乙○○
    ，他對伊說沒得交代，但是伊把要還告訴人的錢確實給乙○○了，但是乙○○轉交給別人，那個乙○○委託的人並沒有
    如數交給告訴人那裡的人，因為在處理的過程，乙○○也有
    把伊原本放在丙○○那裡擔保的本票取回交還給伊，還有手
    錶、戒指及股票都有拿回來，所以伊才認為處理好了，但是
    沒有想到告訴人隔了好幾個月之後打電話給伊，說伊還沒有
    把錢還給他，而他已把東西都還給伊了，伊告知告訴人說伊
    把錢都拿給乙○○，要乙○○還給他，且之後告訴人也有與
    乙○○通電話，伊才知道中間人沒有處理完畢，本件訴訟係
    債務糾紛所衍生，因為二邊的人都委託中間人商談，所以導
    致雙方有誤解等語。
四、經查：
  (一)告訴人係於91年12月5 日前即陸續多次借款予被告，累計3
    百多萬元，被告並有加計利息給告訴人，而於91年12月5 日
    主動書立借款4 百萬元之借據予告訴人，告訴人又於91年12
    月5 日出借25萬元予被告，復於91年12月20日出借77萬元，
    由被告出具借據，再於92年3 月28日匯款3 萬元借予被告元
    乙節，業據告訴人於本院審理時指訴明確（見本院卷一第13
    3 頁），並有借據2 紙、被告簽發之面額25萬元支票影本1
    紙、中國農民銀行匯款回條1 紙（見臺灣板橋地方法院檢察
    署92年度偵字第13073 號偵查卷影本第34至35）、被告製作
    之債款明細表1 紙附卷可稽（見同署93年度偵字第19736 號
    偵查卷第32頁）。據上，足證被告係於91年12月5 日前即有
    陸續向告訴人借款多次，故起訴書意旨以被告第一次向告訴
    人借款的數額為25萬元乙節，容有誤會，合先敘明。
  (二)據告訴人所提出之告訴狀係載稱：被告係以種種困苦情境之
    詐術，使伊陷於錯誤，信以為真，而本著人性本善之信念及
    惻隱之心，而想盡辦法幫助被告等語（見同署93年度他字第
    7474號偵查卷第4 至5 頁）；告訴人並於偵查中指訴稱：被
    告一直說她有困難，甚至帶著女兒來向我下跪，我才會陸續
    借款她，她說一定可以還錢給我，因為她在公司當總經理，
    而且戊○○可以還她一筆錢，她還拿土地權狀給我看，說她
    是實際所有權人，我才認為她有還款能力等語（見同前偵字
    第19736 號偵查卷第68至69頁）；而告訴人於95年5 月3 日
    本院審理時以證人身分到庭應訊則另證述稱：被告係以戊○○騙她錢，法院要查封戊○○在臺北的房子，她需錢繳保證
    金，如繳交保證金後該房子所有權即歸她所有，及她家裡有
    急用等理由向伊借款等語（見本院卷一第134 至135 頁），
    其經檢察官進一步詰問時告訴人復證述稱：被告向伊借款時
    ，並沒有提及她對戊○○有何債權及債權內容為何，亦未提
    及以她對戊○○的債權供作借款擔保，只知道她與戊○○快
    要結婚，感情很好等語（見本院卷一第142 頁），惟接著係
    改口陳稱：「（問：被告有無告知你戊○○有欠他錢？）是
    後來我才知道，她在向我借錢時，我已經知道戊○○有欠她
    錢，報紙有登出來，她也有說要戊○○拿欠她的錢來還給我
    」等語（見本院卷一第142 頁）；再於本院95年7 月26日審
    理時陳稱：被告原告借款4 百萬元時並沒有提說借款要如何
    使用，後來借77萬元時，才有提說之前借款有一部分是要給
    戊○○，但伊沒有向戊○○求證等語（見本院卷二第17頁）
    ，則告訴人就被告究竟係於借款前或借款後始向其表示她對
    戊○○有債權可以擔保借款債務清償乙節，前後說法並不一
    致，然而，告訴人既於本院審理時坦稱；被告向伊借款週轉
    時所說的理由很多，每次都不一樣，伊也不知道哪一個理由
    是真的，但當時伊只有考慮是否要借給被告，並沒有去求證
    ，被告並沒有慫恿伊拿伊太太的退休金來借給她等語（見本
    院卷一第143 至144 頁），由此可見，告訴人同意借款予被
    告並非以被告對第三人戊○○有債權存在可供其擔保債權為
    前提。所以，雖證人戊○○於本院審理時否認其有積欠被告
    任何債務乙節，係與被告所陳相左，亦無足因此認定被告係
    對告訴人施用詐術。
  (三)固然被告坦稱其原本係為了買回遭法院拍賣之伊前夫黃耀淙
    名下位於宜蘭的房子，而向告訴人借款，並有拿了該房地所
    有權狀給告訴人看，但事後將該筆借款拿去替戊○○還在股
    票輸掉的錢等情屬實。然而，借款人向貸款人貸得借款後，
    即對貸款人負有清償責任，告訴人於貸款予被告時既未附帶
    任何條件限定借款用途，則被告對於該筆借得之款項已有自
    由處分之權利，縱被告事後一改借款初衷而用於他處，然其
    對貸款人所應負之清償義務並無改變，尚難以被告改變借款
    用途，遽認被告有為自己不法所有之意圖。況且，被告向告
    訴人借款時，有將厚生公司股票、金手錶等物交付予給告訴
    人做為借款債務之擔保，且被告本來還要拿她女兒的權狀給
    告訴人抵押，但是告訴人自己表示不用，所以退回給被告等
    情，此為告訴人陳明屬實。又告訴人雖指稱被告有向伊表示
    戊○○的房屋遭拍賣，需借款繳納保證金，以取得該房子所
    有權歸她所有云云，惟被告辯稱：伊僅有向告訴人稱前夫黃
    耀淙所有的房屋遭拍賣，不是戊○○的房屋遭拍賣，應該是
    告訴人聽錯了等語，而酌以被告確有交付黃耀淙名下之坐落
    在蘇澳鎮○○段猴猴小段125 號土地所有權狀影本及其上建
    築改良物所有權狀影本供予告訴人收執乙事，為告訴人所不
    否認，並有其於偵查中提出之上開土地及建物所有權狀影本
    各1 份附卷可參（見同前他字第7474號偵查卷第13至14頁）
    ，則倘若被告係告稱戊○○房屋遭拍賣，則焉有必要提供黃
    耀淙上開所有權狀予告訴人，是以告訴人是否記憶有誤，即
    非無疑義。而告訴人既提供黃耀淙名下之所有權狀，則告訴
    人自可據此資料查證以辨明被告所述之真實性。由此可知，
    告訴人明知被告係經濟困難週轉不靈而向伊借款，仍在未要
    求被告提供與借款同額擔保之情況下，逕自評估被告之債信
    及還款能力後，即基於個人自由意願，同意借款予被告，自
    難認為被告向告訴人所述之上開借款理由即為詐術，應認與
    詐欺取財之犯罪構成要件尚有不符。
  (四)雖證人丁○○於偵查中曾證述稱：伊受告訴人委任，有以電
    話與被告聯絡過，伊再請李聰明持委託書向被告收款，但沒
    有收到被告的錢等語（見上開偵字第39736 號偵查卷第69至
    70頁）。然查，被告於本院審理時已明確供稱其確有委請友
    人乙○○替伊協調還款事宜，並有透過乙○○交付27萬元及
    面額各為1 百萬元之本票2 紙予告訴人所委任之人等情，並
    提出由甲○○於93年3 月9 日出具其上記載「茲甲○○收到
    乙○○付款貳拾柒萬元整及本票兩張各壹佰元整」之收據1
    紙為佐（見上開偵字第19736 號偵查卷第34頁）。參以證人
    即告訴人丙○○於本院審理時尚證稱：伊借給被告的錢，其
    中有50萬元係伊向丁○○借的，伊有委託丁○○向被告討債
    ，而丁○○告稱其另有委託別人向被告討債，但伊並不知丁○○所委託的人是否有討到錢，丁○○後來有跟伊說債款可
    能要不回來了，丁○○對伊說被告的社會經驗豐富，能要到
    多少就算多少，總比拿不到好，所以就由丁○○決定，但是
    伊說至少要拿回一半以上，丁○○有說協議結果以二百多萬
    元解決債務，最後伊只拿到被告所清償的75萬元，有還給丁○○50萬元等語（見本院卷一第137 頁）。而證人丁○○於
    本院審理時已明白證述稱：伊有借錢給告訴人，告訴人說他
    將借得的錢轉借給被告，但要不回來，委請伊向被告催討，
    才有錢還伊，伊遂打電話給被告要她還款，且伊確實有以電
    話與被告的朋友「阿忠」溝通，對方要求伊同意將所欠債款
    打折和解，伊已經跟告訴人溝通過而同意打對折，告訴人遂
    透過伊要把被告提供的抵押品戒指手錶等物還給被告，伊又
    將上開物品交給伊店裡面的員工甲○○，要甲○○拿給被告
    的朋友「阿忠」，被告因此先還了27萬元現金，且依協議將
    剩下積欠的債款打折後，由被告開立面額共200 萬元之本票
    ，卷附由甲○○出具之收據載明收到乙○○付款27萬元及本
    票2 張各壹佰萬元，即係甲○○依照與被告的協議所寫，之
    後被告有再還3 萬元，甲○○將30萬元現金及上開本票交給
    伊，伊有轉交給告訴人，之後被告有陸陸續續還給告訴人50
    萬元，後來即沒有再還款等語（見本院卷一第149 至156 頁
    ）；又證人甲○○於本院審理時結證稱：伊曾在丁○○開設
    之餐廳擔任服務生，伊有依老闆丁○○的指示去收錢，只記
    得有拿到用信封裝起來的現金交回給丁○○，至於當時有無
    收到本票已不復記憶，卷附收據確實是伊所簽立，雖該收據
    上記錄的金額是27萬元，但伊只記得錢有三疊等語（見本院
    卷一第158 至161 頁）。另證人乙○○於本院審理時結證稱
    ：伊確曾受被告委託代為處理她與告訴人間的債務問題，而
    伊有與丁○○通過電話，並有與甲○○接觸達成協議，談妥
    以230 萬元來解決債務，伊有交27萬元及被告所開立之200
    萬元本票給甲○○，另外匯款3 萬元至丁○○的帳戶，因而
    取回被告擔保用的面額30萬元本票、手錶及戒指等物等語（
    見本院卷一第162 至165 頁），復有由甲○○於92年3 月9
    日出具之收據1 紙存卷可憑（見臺灣板橋地方法院檢察署93
    年度偵字19736 號偵查卷第34頁）。此外，被告確有於上開
    協議達成後，陸續於92年7 月4 日償還15萬元予告訴人、並
    於同年10月20日、同年11月3 日、同年11月10日、93年2 月
    12 日 分別匯款12萬元、28萬元、10萬元、10萬元，以上共
    計還款75萬元予告訴人以清償部分債務等情，此為告訴人所
    不爭執，復有新竹國際商業銀行匯款副通知書2 紙、臺灣土
    地銀行入戶電匯申請書2 紙、被告所製作之借還款明細表1
    紙在卷可稽（見同上偵查卷第28至30頁、第32頁）。綜上各
    節所述，參互勾稽，足證被告向告訴人借款後，確有另於93
    年3 月9 日與告訴人協議約定，將被告所欠債務打折後，由
    被告給付230 萬元予告訴人以達成和解，而告訴人亦至少已
    受領被告所清償的債款75萬元乙節無誤。據上，益徵被告借
    款後仍有積極與告訴人處理債務，並未逃匿或置之不理。是
    以，證人丁○○於偵訊中之證述，係與其於本院審理時所述
    相歧異，並與事實不符，則公訴人遽引證人丁○○於偵訊中
    之證述，做為不利於被告之證據，並不足採。
  (五)又雖然證人乙○○堅承其有自被告處所收受的90萬元，係被
    告有借用伊的票所以要拿來還給伊的錢，而否認有受被告委
    任將該筆款項交付予告訴人，此顯與被告各執一詞，然縱被
    告此部分所辯係屬虛偽，亦僅係被告於借款後債務不履行之
    問題。綜上，本件尚難僅憑告訴人之片面指訴及被告未完全
    清償債款之客觀事實，遽以認定被告於借款之初，在主觀上
    有為自己不法所有之意圖，或有施用何詐術使告訴人陷於錯
    誤，而交付借款之詐欺犯行。此外，復查無其他積極事證足
    認被告有何詐欺犯行，依前開之說明及罪疑惟輕之刑事訴訟
    原則，本院認本件應純屬民事糾葛，應循民事紛爭解決機制
    處理，且被告與告訴人雙方亦已於95年7 月26日另立和解契
    約以達成和解，此有該和解契約書1 份存卷可考（見本院卷
    二第27至29頁），被告之犯罪尚屬不能證明，依法應為無罪
    之諭知。
據上論斷，應依刑事訴訟法第301 條第1 項，判決如主文。
中    華    民    國    95    年    8     月    9     日
                  刑事第十一庭審判長法  官  徐蘭萍
                                    法  官  林漢強
                                    法  官  林淑婷
以上正本證明與原本無異
如不服本判決，應於判決送達後十日內，向本院提出上訴狀。
                                    書記官  廖貞音
中    華    民    國    95    年    8     月     9     日


司法院資訊處製作；財團法人民間司法改革基金會備份。
